【裁判字號】    94,訴,2209
【裁判日期】    950105
【裁判案由】    返還借款
【裁判全文】
臺灣臺北地方法院民事判決              94年度訴字第2209號
原      告  甲○○
訴訟代理人  蘇家宏律師
複  代理人  朱芳君律師
被      告  丙○○原名韓湘秦.
訴訟代理人  洪榮彬律師
複  代理人  吳尚昆律師
            范坤棠律師
            乙○○
上列當事人間請求返還借款事件，本院於民國94年12月22日辯論
終結，判決如下：
    主  文
被告應給付原告新臺幣捌拾參萬零肆佰柒拾伍元，及自民國八十
九年一月二十八日起至清償日止，按年息百分之十二計算之利息
。
原告其餘之訴駁回。
訴訟費用由被告負擔二分之一，餘由原告負擔。
本判決第一項於原告以新臺幣肆拾壹萬伍仟元為被告供擔保後，
得假執行。但被告以新臺幣捌拾參萬零肆佰柒拾伍元為原告供擔
保後，得免為假執行。
原告其餘假執行之聲請駁回。
    事實及理由
一、原告主張如下：
（一）自民國83年起，被告陸續向原告借款共達新臺幣（下同）
      165 萬元，原告以現金、票據等方式交付被告款項，被告
      則於數次結算各別借款額後，開立數張票據，惟原告嗣後
      均未獲清償。以下就原告給付被告之數筆借款略述之：
    (1)70萬元部分：
      於83至84年間，被告前後向原告借款70萬元，被告開立票
      據供擔保，惟被告開立支票到期無法兌現。
    (2)30萬元部分：
      被告復向原告商借共約30萬元，被告開立本票作為清償擔
      保，被告亦開立發票日85年4 月8 日，票面金額30 萬 元
      票據（票據號碼：AL0000000 號，下稱票據 A）供擔保，
      惟接近票據A 應兌現日時，被告表示無力償還債務，希望
      原告給予緩期清償，原告同意由被告取回票據A ，另簽立
      同面額但票面發票日為85年10月8 日之支票一紙（票據號
      碼AL0000000 號，下稱票據B）， 而在票據B 到期時，被
      告再度以開立票面發票日86年3 月31日之新支票而取回舊
      支票之法，重新開立本票（票據號碼101562號，下稱票據
      C ）給予原告並取回票據B ，惟該票據並未兌現，原告並
      未獲得清償。
    (3)45萬元部分：
      繼前述商借之借款後，被告又向原告借款前後共45萬，被
      告亦分別開立票面金額為35萬元及10萬元之支票與原告以
      為清償，惟同樣未兌現，就35萬元部分，由原告以35萬元
      扣除利息後開立面額為334,075 元之花旗銀行現金票交付
      被告，被告先開立發票日85年3 月31日，面額35萬之支票
      （票據號碼0000000 號，下稱票據 D）予原告，後因被告
      稱其尚無法清償，故於票據D 票面上發票日到期前央求原
      告返還票據D ，另以遠期支票（票據號碼為0000000 號）
      交付原告；就10萬元部分，原告交付現金後，被告交付同
      金額支票一紙（票據號碼0000000 號），但同樣未能兌現
      。由於兩張票據均未能兌現，兩造協商由被告於85年9 月
      20日書寫借據一紙，約定清償期為86年2 月28日，但迄今
      被告仍未償還債務。
    (4)20萬元部分：
      被告各就此兩筆金額開立票面金額為10萬元之票據兩紙（
      票據號碼 0000000、101561 號），亦即被告曾開立發票
      日85年10月9 日，票面金額10萬元之支票一紙（票據號碼
      AL0000000 號，下稱票據E）， 後再度使用前面提及之「
      換票」方法，先取回票據E ，再以另一紙同樣面額之本票
      交付原告以為清償（票據號碼101561號）。
    (5)利息之約定：
      原告自83年起多次借錢給被告，每次借款金額不一，原告
      放款日期與兩造約定清償期亦每次不同，原告為給予被告
      方便，特別同意利息不定期給付，故被告支付利息金額均
      為概數。另84年12月前兩造約定利息原則上後付，惟自85
      年起因借貸超過百萬，故改為先扣利息。
（二）就證人劉汗曦證詞、被告自書之陳報狀及被告親筆書寫給
      原告之致歉文件部分證人劉汗曦證言兩造曾於94年4 月初
      會面討論債務處理事宜，被告承認積欠原告165 萬。被告
      嗣於94年1 月間自書一陳報狀坦承確實積欠原告100 多萬
      ，惟竟又捏造兩造間債務係其承擔自其夫訴外人程太平等
      語，顯屬不實。被告又於94年4 月間對未清償原告債務之
      事親書致歉文件一份，均足證明被告的確積欠原告債務。
    並聲明：被告應給付原告165 萬元，及自85年10月30日起至
    清償日止按年息12%計算之利息。原告願擔保，請准宣告假
    執行。
二、被告辯稱如下：
（一）據原告提出之送金簿內容所示（被告否認其真實性），自
      84年7 月22日至85年7 月8 日，被告共開立4 紙支票，面
      額合計474,790 元給原告兌領，原告雖指稱此4 紙支票為
      利息，然依原告本件主張12分利計算，一年（84年7 月22
      日至85年7 月8 日正好約一年）12分利之利息為474,790
      元，則其本金豈非應高達3,956,583 元？但原告僅主張被
      告自83年至84年陸續向伊借貸70萬元，一年12分利的利息
      應只有48,000 元 ，是所主張顯有矛盾。實則，兩造於85
      年9 月20 日 結算時，被告只尚欠原告45萬元並書立借據
      1 紙，至該紙85年10月8 日到期，面額70萬元之支票，係
      早於84年間即早已開立交付原告之擔保票據。嗣被告以先
      後交付之3 紙支票返還303,600 元後，本尚欠約40萬元，
      其中扣除部份為利息給付，於85年9 月20 日 結算時，原
      告主張被告尚欠伊45萬元。被告簽立借據後，原告為求多
      重擔保，又要求被告於85年10月9日 及13日分開立到期日
      均為86年3 月31日之本票2 紙金額分別為10萬元及30萬元
      ，與借據內容相符。原告雖提出訴外人唐榮輝之支票兩紙
      合計45萬元，但此2 紙支票之到期日均在85年9 月20日之
      前，且本係被告用客票欲清償前述之剩款項45萬元，僅到
      期均退票，被告仍無法順利清償45萬元餘額，故85年9 月
      20 日 才會書立借據45萬元給原告，此部份原告重複計算
      。至85年1 月25日原告主張另借被告33萬餘元部份，被告
      早於85年4 月30日以票號0000000 號支票償還25萬元，85
      年6 月19日以票號0000000 號償還60,400元，兩者合計31
      0,400 元，餘額另以現金結清，被告並未再積欠原告。而
      所謂0000000 號支票、面額35萬元、到期日為85年3 月3
      月31日，且於同年月27日由被告領回，而被告嗣已於同年
      4 月30日及6 月19日讓原告兌領2 紙支票，否則原告焉會
      同意讓被告領回，故原告實無權請求返還此等多達165 萬
      元之金額。
（二）被告雖然至85年9 月20日止，僅尚積欠原告420, 075元（
      但原告主張應為436,000 元），原告在加計利息後主張尚
      積欠45萬元。被告既僅欠原告45萬元，惟利息年利率12%
      ，顯然過高，且利息中超過5 年請求權時效之部份，被告
      主張時效抗辯。
（三）關於證人劉汗曦證述內容部分：
      證人劉汗曦係陳道生律師之助理即僱佣人，而陳道生律師
      是原告的僱佣人，彼此間有利害關係，其供述有偏頗之虞
      ，不足採信；況證人就兩造有否於當場核算確實金額及出
      示借據、票據等物一節，證人答稱：「沒有」，但表示因
      之前聲請支付命令時有算過，所以知道是 165 萬元，明
      顯係以伊先前處理支付命令記憶而為供述，並非該次所謂
      兩造見面所談之內容；又證人亦供稱：被告當時說有收到
      支付命令，並表示借錢還錢是天經地義的事，所以可見被
      告承認欠原告 165 萬元等語，更屬推測之詞，蓋證人亦
      承認被告於當場並未表示積欠原告多少錢，且嗣後被告亦
      已對該支付命令提出異議，更徵被告並未承認有積欠原告
      165 萬元。
（四）關於被告收到原告借款部份，確實只有70萬元及美商花旗
      銀行面額334,075元之支票乙紙，兩者合計1,034,075元。
      嗣後被告已陸續以五張支票總計返還614,000元，實際負
      債金額僅餘420,075元；至何以迄今原告手中尚有總計達1
      40萬元之支票、本票及45萬元之借據合計185萬元部分，
      原告主張不可能有以如此雙倍以上之票據及借據重複擔保
      70萬元負債之理等語，洵屬不實，此係原告收受清償後，
      仍不返還票據及借據。
    並聲明：原告之訴駁回。如受不利判決，願供擔保，請准宣
    告免為假執行。
三、不爭執事實：
（一）被告於83年至84年間陸續向被告借款70萬元，被告開立票
      面金額70萬元，發票日85年10月8 日，支票號碼：AL0000
      000 號支票供擔保。
（二）被告開立下列票據交付原告，屆期均未兌現：
    (1)票面金額70萬元，發票日85年10月8 日，支票號碼：AL00
      00000 號支票。
    (2)票面金額10萬元，發票日85年10月30日，支票號碼：AL00
      00000 號支票。
    (3)票面金額10萬元，發票日85年10月9 日，到期日86年3 月
      31日，票據號碼101561號本票。
    (4)票面金額30萬元，發票日85年10月13日，到期日86年3 月
      31日，票據號碼101562號本票。
（三）被告交付下列客票予原告，屆期均未兌現：
    (1)票面金額10萬元，發票日85年9 月13日，支票號碼：SB00
      00000 號，發票人唐家有限公司支票。
    (2)票面金額35萬元，發票日85年7 月31日，支票號碼：BN00
      00000 號，發票人唐家有限公司支票。
（四）被告交付原告下列支票並已兌現：
    (1)票面金額12萬元，發票日84年12月16日，支票號碼：AL00
      00000 號支票。
    (2)票面金額10萬8 千元，發票日85年1 月8 日，支票號碼：
      AL0000000號支票。
    (3)票面金額7 萬5,600 元，發票日85年7 月8 日，支票號碼
      AL0000000號本票。
    (4)票面金額25萬元，發票日85年4 月30日，支票號碼：AL00
      00000 號支票。
    (5)票面金額6 萬400 元，發票日85年6 月19日，支票號碼：
      AL0000000號支票。
（五）被告向原告借款35萬元，原告扣除中間利息而開立票面金
      額334,075 萬元，發票日85年3 月27日，支票號碼：0000
      000 號支票予被告兌付。被告則開立發票日85年3 月31日
      ，票號0000000 號，面額35萬元之支票予原告作擔保。
（六）原告交付被告面額238,625 元，發票日85年1 月25日，支
      票號碼0000000號支票一紙，並已兌現。
（七）被告簽立借據予原告，內載：「茲向甲○○先生借到新臺
      幣45萬元整，言明自民國86年2 月28日起分期攤還，每個
      月28 日 還新臺幣10萬元整，餘額及利息最後一次還清，
      利息以年利率12% 計算，35萬元自85年8 月1 日起計息，
      10萬元整自85年9 月14日起計息。以上為韓湘秦女士同意
      照案執行，無誤。借款人韓湘秦。．．．85年9 月20日」
      。
四、原告主張被告尚積欠其165 萬元一節，為被告所否認，並以
    前揭情詞置辯。本件主要爭點為被告究積欠原告若干元，是
    否已清償完畢。茲分別論述如下：
（一）按票據為無因證券，票據債權人就其取得票據之原因，固
      不負證明之責任，但執票人如主張票據係發票人向其借款
      而簽發交付，以為清償方法，發票人復抗辯其未收受借款
      ，消費借貸並未成立，則就借款之已交付事實，即應由執
      票人負舉證責任。
（二）本件原告主張被告先後向其借款合計165 萬元一節，被告
      僅承認其中部分借款，除原告承認部分外，依前開說明，
      應由原告舉證證明之，查：
    (1)被告承認其中之70萬元、334,075 元（即原告主張35萬元
      部分）。
    (2)被告對原告所提出而由被告於85年9 月20日所立之45萬元
      借據並不爭執（其中35萬元部分即為前項(1)之334,075 元
      部分），堪認被告確有此項借款，被告雖辯稱此借據係結
      算先前之借款總額云云。惟該借據上係載「借到新臺幣45
      萬元」，而非結算，被告對此有利自己之主張，並未能舉
      證以實其說，其此部分主張尚無足取。
    (3)證人劉汗曦雖到庭證稱：於94年4 月初兩造談和解，被告
      有承認欠165 萬元，原告希望被告一個月還1 萬元，但被
      告說沒辦法，每月只能還5 千元，後來原告有同意等語（
      本院卷第75-76 頁）。然此證言除為被告所否認。本院參
      酌證人劉汗曦係當時原告所委託律師事務所員工，而陪同
      原告到場與被告恰談還款事宜，是就委託事件內容已先接
      受原告告知詳情，於洽談時易有先入為主之誤會，是其證
      言容有偏頗之虞，自難逕予採信。至原告所提被告曾於94
      年4 月親書致歉（本院卷第43頁），且於強制執行程序中
      ，提出陳報狀自承欠款100 餘萬元等語（本院卷第129 頁
      ）。然查，該書函並未陳明確實欠款金額為若干元，而陳
      報狀則陳明係因其前夫程太平所背負之債務，自難據此書
      函及陳報狀逕認被告確實積欠原告165 萬元。
    (4)原告就其所主張30萬元及20萬元借款部分，並未能提出其
      他證據以實其說，則原告此部分主張，尚無可取。
    (5)按債權人除前條限定之利息外，不得以折扣或其他方法，
      巧取利益，民法第206 條定有明文。本件被告向原告借款
      45萬元，其中35萬元部分，原告預先扣除利息15,925元，
      僅交付334,075 元，自係所謂以其他方法巧取利益，則就
      預扣部分，原告既無交付之事實，應認該部分借款契約僅
      於交付之334,075 元內發生效力。
    (6)綜上所述，兩造間就系爭借款金額應為1,134,075 元（
      700,000+334,075+100,000=1,134,075）。
（三）被告主張曾清償部分借款本金一節，為原告所否認，辯稱
      ：其中25萬元係清償他筆借款，其餘係清償利息等語。查
      ：被告曾分別交付面額12萬元、10萬8 千元、7 萬5,600
      元、25萬元、6 萬400 元之支票予原告，用以清償借款等
      情，已如前述。茲分別就此部分爭執分敘如下：
    (1)關於原告所陳他筆25萬元借款，有原告所提出之238,625
      元交付借款之支票，其雖亦有預扣利息之情形，然既為被
      告清償，堪認該被告所述前開25萬元支票，確係被告用以
      清償他筆借款。
    (2)原告雖陳稱12萬元、10萬8 千元部分係清償利息。然查，
      被告所交付12萬元支票，其兌現日期為84年12月16日，
      10萬8 千元支票兌現日期為85年1 月8 日，被告當時積欠
      之金額僅70萬元，如以年利率12% 計算，一年之利息僅8
      萬4 千元，上開二支票金額合計22萬8 千元，約為前開金
      額利率2 年8 月餘之利息總額，此與原告所陳借款期限、
      利率內容顯然不符，是原告陳稱此部分係清償利息，應無
      可取。至6 萬400 元部分，其兌現日期為85年6 月19日，
      兩造既有約定利息，而被告復不能提出其曾清償利息之證
      明，此部分金額與被告借款金額、利息等較為相符，堪認
      原告所辯此部分係清償利息為可採。其後於85年7 月8 日
      兌現之7 萬5,600 元部分，亦應係清償本金部分，則此時
      借款金額僅餘39萬6,400 元。加上嗣後借款之10萬元及33
      4,075 元，合計為830,475 元。
五、復按利息、紅利、租金、贍養費、退職金及其他一年或不及
    一年之定期給付債權，其各期給付請求權，因五年間不行使
    而消滅；時效完成後，債務人得拒絕給付民法第126 條、第
    144 條第1 項分別定有明文。原告請求被告給付自85 年10
    月30日起至清償日止按年息12% 計算之利息部分，被告就此
    部分已為時效抗辯，本件原告係於94年1 月27日向本院聲請
    發支付命令，有本院94年度促字第3438 號 收狀戳可查，則
    就原告已逾5 年之利息請求部分，即89年1 月28日以前之利
    息，被告自得拒絕給付。
六、綜上所述，被告總計尚積欠原告830,475 元，則原告依據借
    款返還請求權提起本訴，請求被告給付主文第一項所示本金
    、利息，合於法律規定，應予准許。逾此部分之請求為無理
    由，應予駁回。
七、兩造均陳明願供擔保以代釋明，聲請宣告假執行或免為假執
    行，經核原告勝訴部分，合於法律規定，爰分別酌定相當之
    擔保金額宣告之；原告其餘假執行之聲請，因訴之駁回而失
    所依據，不予准許。
八、本案事證已臻明確，雙方其餘主張陳述及所提之證據，經審
    酌後於本件判決結果無影響，爰不逐一論述，附此說明。
九、綜上所論，原告之訴為一部有理由，一部無理由，依民事訴
    訟法第79條、第390 條第2 項、第392 條第2 項，判決如主
    文。
中    華    民    國     95     年    1    月    5    日
                      民事第二庭  法  官  蔡政哲
上為正本係照原本作成。
如對本判決不服，應於送達後20日內，向本院提出上訴狀。
中    華    民    國     95     年    1    月    5    日
                                  書記官  柯月英


司法院資訊處製作；財團法人民間司法改革基金會備份。
